【裁判字號】    98,重上,54
【裁判日期】    981130
【裁判案由】    給付貨款
【裁判全文】
臺灣高等法院臺南分院民事判決      98年度重上字第54號
上  訴  人  泉豐碎石廠股份有限公司
法定代理人  甲○○
訴訟代理人  林春發  律師
被上 訴 人  崇記營造有限公司
法定代理人  乙○○
訴訟代理人  陳文彬  律師
上列當事人間給付貨款事件，上訴人對於臺灣嘉義地方法院中華
民國98年5月8日第一審判決（97年度重訴字第43號）提起上訴，
本院於98年11月17日言詞辯論終結，判決如下：
    主  文
上訴駁回。
第二審訴訟費用由上訴人負擔。
    事  實
甲、上訴人方面：
一、聲明：(一)原判決廢棄。(二)被上訴人應給付上訴人新台幣（下
    同）2428萬5770元，及自起訴狀繕本送達翌日起至清償日止
    按年息百分之5計算之利息。(三)第一、二審訴訟費用均由被
    上訴人負擔。(四)上訴人願供擔保，請准宣告假執行。
二、陳述：除與原判決記載相同者，茲引用之外，補稱略以：
  (一)被上訴人抗辯「本件預拌混凝土合約係遭訴外人蔡南聰盜用
    公司及負責人印章所簽立，伊已對蔡南聰提出刑事告訴」云
    云，應由被上訴人就盜用一節負舉證責任，惟被上訴人並未
    令蔡南聰出面說明，刑事法院亦未判決蔡南聰有罪確定，被
    上訴人又未提出其他證據證明伊印章係遭蔡南聰盜用乙節，
    則被上訴人抗辯蔡南聰向上訴人購買預拌混凝土為無權代理
    ，顯無理由（最高法院76年台上字第1497號裁判要旨參照）
    。原審遽認若被上訴人已授權蔡南聰簽訂契約，當無對其提
    出偽造文書之可能，且蔡南聰亦無不到庭說明之理，顯然悖
    離證據法則。
  (二)被上訴人雖抗辯：「伊僅授權蔡南聰向經濟部水利署第五河
    川局（下稱第五河川局）行文時使用伊公司大小章」云云：
  1.依證人黃家訓於原審證稱：「（你們標到臺中工程之後，把
    印章交給蔡南聰，如何跟第五河川局簽約？）我們要簽約時
    ，向蔡南聰拿回來。簽約完我們又把大小章拿給蔡南聰」，
    另被上訴人法定代理人乙○○亦證稱：「（最早是何時將公
    司大小章交給蔡南聰？）我印象有交給他，但是日期我不知
    道。應該是在國曆過年前的事情」等情，顯見被上訴人在得
    標系爭工程前，即已將公司大小章交給蔡南聰保管使用，被
    上訴人為與第五河川局簽約，始將公司大小章取回，被上訴
    人民國（下同）96年12月21日與第五河川局簽訂工程合約書
    後，隨即又將公司大小章交給蔡南聰，並授權蔡南聰使用，
    以便蔡南聰於96年12月23日以被上訴人公司大小章與上訴人
    簽訂系爭預拌混凝土之合約書。
  2.被上訴人法定代理人乙○○雖證稱，颱風來時，因第五河川
    局令被上訴人處理，被上訴人為向第五河川局行文，故將公
    司大小章交付蔡南聰使用云云，惟乙○○既稱第一次將印章
    交給蔡南聰約在97年3月份，最後取回印章大約在97年5、6
    月份，然查證中央氣象局全球資訊網颱風資料庫紀錄，台灣
    地區自96年11月28日至97年7月15日止並無颱風來襲，足見
    乙○○上開證詞係臨訟杜撰，並不足採。
  (二)被上訴人法定代理人乙○○雖於原審稱：「（蔡南聰跟崇記
    公司有何關係？）沒有關係，只是轉包給他而已」云云。被
    上訴人係於96年12月14日得標系爭工程，同年月21日與第五
    河川局簽訂工程契約書，約定開工日期為96年12月24日，並
    於97年1月25日即向第五河川局請領1128萬8212元款項，惟
    依證人黃家訓之證詞，被上訴人於得標後一個月將系爭工程
    發包給蔡南聰，意即被上訴人係於97年1月14日左右將工程
    發包給勤鴻營造股份有限公司（下稱勤鴻公司），則按理蔡
    南聰於96年12月23日應尚未得知被上訴人得標系爭工程，倘
    若確實如此，蔡南聰何以在96年12月23日即為被上訴人取得
    系爭工程所需預拌混凝土之供應來源而向上訴人購買系爭預
    拌混凝土？倘若被上訴人係於97年1月14日左右將工程發包
    給勤鴻公司施作，勤鴻公司如何能在短短數日內即完成包括
    混凝土塊製作及混凝土塊吊放等多項工程，並使被上訴人能
    於97年1月25日即得向第五河川局請領1128萬8212元整之款
    項，此亦不符合常情。
  (三)且據證人高來福於原審之證詞，96年12月14日被上訴人標得
    系爭工程後，蔡南聰前往上訴人公司拜訪，並出示印有被上
    訴人公司名稱、統一編號之名片，向高來福表明其係被上訴
    人公司人員，因被上訴人標得經濟部水利署第五河川局防汛
    混凝土塊儲備工程（第二期），欲向上訴人購買預拌混凝土
    。按民間業者向政府機關承包工程均有決標公告，經上訴人
    查詢後，被上訴人確實有承攬上開工程，且該工程不得轉包
    ，蔡南聰並提出被上訴人公司大小章，表示該等公司大小章
    為被上訴人公司對外簽約、標工程所使用之印章，顯見蔡南
    聰確實有權代理被上訴人向上訴人購買系爭預拌混凝土。
  (四)按「授與代理權並不以出具授權書為必要，僅需授與人意思
    表示即生效力。」（最高法院44年台上字第1290號判例要旨
    參照），故被上訴人將公司大小章交給蔡南聰並授權蔡南聰
    向上訴人購買系爭預拌混凝土時，並不需要另立書面，是證
    人高來福與蔡南聰簽定系爭預拌混凝土合約書時，未要求蔡
    南聰提出被上訴人公司之授權書，亦符合常情。又被上訴人
    法定代理人乙○○自陳系爭預拌混凝土合約書上所蓋用之被
    上訴人公司大小章為真正，且為被上訴人交予蔡南聰保管，
    並授權蔡南聰使用，依最高法院72年台上字第3309號裁判要
    旨所示，除非被上訴人能提出確切之反證，證明被上訴人公
    司並未授權蔡南聰使用伊公司之大小章、亦未授權蔡南聰與
    上訴人簽訂系爭預拌混凝土合約書，否則被上訴人公司應對
    上開合約書負責。
  (五)依經濟部水利署第五河川局98年7月31日函覆鈞院稱96年度
    第五河川局防汛混凝土塊儲備工程（第二期），「蔡南聰係
    以崇記營造有限公司工地代理人身份與本局接洽」，所檢附
    之工地代理人委託書記載蔡南聰之現職為「崇記營造經理」
    ，而該委託書所蓋用之被上訴人及法定代理人乙○○印章，
    與被上訴人公司與第五河川局簽約所用之大、小章，乃至於
    與上訴人簽約之印章，完全相同，足見蔡南聰確係被上訴人
    公司經理，更係工地代理人，有完全之權限與第五河川局接
    洽一切事宜，則就工程所需預拌混凝土代理被上訴人向上訴
    人簽約購買，被上訴人自應負責。再者，同上開函覆所檢附
    之施工計畫書，被上訴人係於「96年12月31日」向第五河川
    局提出施工計畫書，由計畫書施工組織表及緊急連絡電話表
    ，除蔡南聰係「工地主任」、「工地負責人」外，並清楚列
    出上訴人公司為「預拌混凝土供應商」，斯時距離96年12月
    23日即兩造簽訂預拌混凝土合約書不過數日，且在被上訴人
    主張轉包給蔡南聰之前，若被上訴人並未向上訴人簽約購買
    預拌混凝土，豈會向第五河川局申報上訴人為該公司預拌混
    凝土供應商？此乃被上訴人承認向上訴人購買預拌混凝土之
    最直接證據。
  (六)至於財政部台灣省北區國稅局中和稽徵所98年7月29日函覆
    鈞院雖稱被上訴人已將勤鴻公司所開立之3紙統一發票申報
    為進項憑證，尚未將勤鴻公司（註：泉豐碎石廠股份有限公
    司之誤）開立之6紙統一發票申報為進項憑證，惟此乃被上
    訴人意圖規避本件臨訟給付貨款責任之稅法上考量，既有其
    他客觀證據足證被上訴人公司確有授權並承認向上訴人訂購
    預拌混凝土之事實，此項統一發票是否申報為進項憑證之事
    實，自不足影響鈞院之認定。另觀之台中商業銀行西台中分
    行檢送勤鴻公司帳戶000000000000號，自97年l月至3月之存
    提匯款往來交易明細，被上訴人：(1)97年2月1日匯款972萬3
    152元進入上開帳戶後，隨即於2月1日遭提領現金511萬1500
    元，2月4日遭轉帳472萬8281元、210萬元；(2)97年2月29日
    匯入974萬2214元，隨即於2月29日遭提領現金1018萬3471元
    ，3月3日提領現金484萬2800元；(3)97年3月3日匯款51萬284
    1元，隨即於3月10日轉帳20萬，3月12日匯款10萬6200元；
    (4)97年3月27日匯款532萬1008元，隨即於3月27日遭提領現
    金478萬1000元、200萬元，3月28日遭提領現金300萬元，是
    由被上訴人所匯入款項均隨即遭提領現金或轉帳殆盡，顯見
    係虛偽製造資金往來紀錄。
三、證據：除援用原審提出者外，補提中央氣象局颱風資料乙份
    、決標公告乙紙、統一發票6紙（以上均影本）為證；並聲
    請向經濟部水利署第五河川局函調被上訴人於系爭工程之施
    工計畫書（含施工人員組織表）、訴外人蔡南聰接洽情形，
    向財政部北區國稅局中和稽徵所函查兩造公司各自所開立之
    統一發票相關申報事宜，向臺中銀行向上分行函調勤鴻公司
    帳戶往來記錄，暨聲請命被上訴人提出與勤鴻公司合約書原
    本。
乙、被上訴人方面：
一、聲明：(一)上訴駁回。(二)第二審訴訟費用由上訴人負擔。
二、陳述：除與原判決記載相同者，茲引用之外，補稱略以：
  (一)被上訴人對於財政部台灣省中區國稅局民權稽徵所97年12月
    18日函送原審法院之資料無意見。另由華南商業銀行嘉南分
    行98年1月15日函送票據影本可知，蔡南聰向上訴人訂購預
    拌混凝土，確實均係以蔡南聰擔任法定代理人之勤鴻公司支
    票支付，而非被上訴人票據支付。
  (二)第五河川局係以匯款至被上訴人公司帳戶方式支付本件工程
    款項，有存摺影本可證，茲將第五河川局三次匯款時間修正
    如下：第一次匯款時間為97年1月3日，金額總計1128萬8212
    元；第二次匯款時間為97年2月29日，金額總計1076萬9656
    元；第三次匯款時間為97年3月25日，金額總計558萬7132元
    ，另由台灣省北區國稅局中和稽徵所98年7月29日函覆，亦
    足認被上訴人確將本件工程次承攬予勤鴻公司，並於第五河
    川局核發款項後，交付部分工程款項予勤鴻公司，被上訴人
    實無再向上訴人公司訂購混凝土之理，上訴人主張被上訴人
    為契約當事人顯無理由。
  (三)被上訴人與第五河川局的本件工程合約書與勤鴻公司之合約
    書均因存放在「臺北縣板橋市○○路1之3號」，而該地日遭
    祝融，致使該合約原本燒毀，此有臺北縣政府消防局火災證
    明書以茲證明，至於上訴人質疑該處所並非公司登記所在地
    云云，實則，被上訴人雖登記於臺北縣中和市○○路79巷33
    號，惟於97年間實際辦公處所係在臺北縣板橋市○○路1之3
    號。
  (四)被上訴人因將本件工程次承攬予勤鴻公司施作，並交付印章
    讓其與第五河川局行文往來，故勤鴻公司於其與第五河川局
    之行文往來過程中，向第五河川局呈報其為本件工程之工地
    代理人，又因勤鴻公司向上訴人訂購混凝土，方會於施工計
    畫書中記載上訴人為預拌混凝土供應商。然，有關被上訴人
    與第五河川局間之工程工地代理人委託書或施工計畫書，均
    非上訴人於締約時所得觀覽之文件，並不會因其上之記載有
    造成上訴人誤信之情形。因此，上訴人既明知與其締約之人
    係蔡南聰，而非乙○○，證人高來福於97年12月19日於鈞院
    亦證稱：蔡南聰先前不曾以被上訴人或其他公司名義與上訴
    人從事過交易，亦即其亦不認識蔡南聰，然其竟未以電話向
    被上訴人查證蔡南聰有無代理權，亦未要求蔡南聰提供被上
    訴人公司登記事項卡及委任狀，開立發票請款時，亦不曾將
    發票寄給被上訴人；且上訴人於交易過程中不曾收受被上訴
    人公司票據，卻持續收受署名蔡南聰為法定代理人之勤鴻公
    司支票，以為貨款，倘上訴人稍對於被上訴人查證，即可知
    蔡南聰並無獲授權，故上訴人對於不知蔡南聰無代理權一事
    確有過失，被上訴人無須負表見代理授權人責任。
三、證據：除援用原審提出者外，補提乙○○於彰化銀行帳戶存
    摺乙份、台北縣政府消防局火災證明書為證。
丙、本院依上訴人之聲請，向財政部北區國稅局中和稽徵所函查
    兩造公司各自所開立之統一發票相關申報事宜，向臺中銀行
    向上分行調閱勤鴻公司97年1至3月帳戶往來記錄，向經濟部
    水利署第五河川局函查蔡南聰接洽過程事宜暨檢送系爭工程
    施工計畫書。
    理  由
一、上訴人起訴主張：被上訴人承攬經濟部水利署第五河川局「
    防汛混凝土塊儲備第二期工程」（下稱系爭工程），因施工
    之需要，授權訴外人蔡南聰向上訴人訂購預拌混凝土，兩造
    遂於96年12月23日簽訂預拌混凝土契約（下稱系爭混凝土契
    約），嗣上訴人依約供應預拌混凝土，惟被上訴人僅支付96
    年12月份貨款，餘款2428萬5770元貨款則未清償，計有：（
    97年1月6日至1月28日嘉義縣中埔鄉吳鳳橋工地之預拌混
    凝土650萬5650元，97年1月6日至1月28日嘉義縣中埔鄉蘆山
    橋工地之預拌混凝土333萬1515元；97年1月18日至97年1
    月29日嘉義縣中埔鄉吳鳳橋工地之凌克塊186萬6310元；
    97年1月31日至2月15日嘉義縣中埔鄉吳鳳橋工地之預拌混凝
    土124萬6230元，97年1月31日至2月17日嘉義縣中埔鄉蘆山
    橋工地之預拌混凝土175萬7715元；97年1月31日至97年2
    月28日嘉義縣中埔鄉吳鳳橋工地之凌克塊552萬4625元；
    97年3月2日至3月12日嘉義縣中埔鄉蘆山橋工地之預拌混凝
    土222萬8910元，97年2月29日至97年3月5日嘉義縣中埔鄉吳
    鳳橋工地之凌克塊182萬4815元），被上訴人既授權人訴外
    人蔡南聰與上訴人訂約，依法自應負授權人責任，如不成立
    授權人責任，亦應負表見代理人責任，為此提起本訴，請求
    判決命被上訴人應給付上訴人2428萬5770元整及自起訴狀繕
    本送達翌日起至清償日止按年息百分之5計算利息之判決。
    （原審為上訴人敗訴之判決）
二、被上訴人則以：被上訴人不曾授權於訴外人蔡南聰與上訴人
    簽訂系爭混凝土合約（被上訴人已對蔡南聰提出刑事告訴）
    ，實則有關被上訴人承攬經濟部水利署第三河川局大甲溪豐
    洲堤防加強工程及第五河川局之本件系爭工程，被上訴人均
    次承攬予訴外人勤鴻公司（蔡南聰係勤鴻公司法定代理人）
    施作，被上訴人並無須訂購混凝土之必要，兩造間並無系爭
    混凝土合約存在。又被上訴人係為訴外人勤鴻公司在工地現
    場施工之便利，始將簽約使用之印章交付與勤鴻公司負責人
    蔡南聰，並授權其於與水利署第三、五河川局往來時之使用
    。再者，被上訴人並無足使上訴人誤信蔡南聰有授與代理權
    之表見事實，本件純係蔡南聰偽造被上訴人公司印文於系爭
    混凝土契約書上，被上訴人自無須負表見代理人責任。況上
    訴人明知與其締約之人係蔡南聰，並非乙○○，而蔡南聰又
    未曾以被上訴人或其他公司名義與上訴人從事過交易，上訴
    人竟未以電話向被上訴人查證、未要求蔡南聰提出授與代理
    權之委任書狀、未曾向被上訴人申請計價及收取貨款，並持
    續收受勤鴻公司支票為貨款，且上訴人亦不曾將發票寄給被
    上訴人，倘上訴人稍對被上訴人查證即可知蔡南聰並未獲得
    授權，故被上訴人無須負表見代理授權人責任等語，資為抗
    辯。
三、兩造不爭執事項：
  (一)被上訴人確實於96年12月21日簽約承攬經濟部水利署第五河
    川局之「五河局防汛混凝土塊儲備第二期工程」（即系爭工
    程）。
  (二)系爭96年12月23日預拌混凝土合約上所蓋用「崇記營造有限
    公司」印章及法定代理人「乙○○」私章，均為真正，且係
    被上訴人公司交付於訴外人蔡南聰使用。
  (三)經濟部水利署第五河川局97年7月15日函所檢附之工程合約
    影本及領款紀錄：被上訴人96年12月21日與經濟部水利署第
    五河川局簽訂之工程合約書上所蓋用之「崇記營造有限公司
    」印章及法定代理人乙○○私章（工程契約書首頁及末頁）
    、97年1月25日工程請款單、97年2月25日工程請款單、97年
    3月17日工程請款單等所蓋用之崇記營造有限公司印章及法
    定代理人乙○○私章，均與系爭混凝土合約上所蓋用之崇記
    營造有限公司印章及法定代理人乙○○私章相符。
  (四)上訴人係與訴外人蔡南聰簽訂預拌混凝土合約書，簽約時被
    上訴人法定代理人乙○○並未在場，訴外人蔡南聰亦未持有
    乙○○授權之文件。上訴人於簽約前後均不曾向被上訴人查
    證訴外人蔡南聰是否獲有被上訴人授權，用以請款之統一發
    票係交付訴外人蔡南聰，不曾送往被上訴人。
  (五)上訴人於與訴外人蔡南聰所簽立訂購人署名為被上訴人之系
    爭混凝土合約書之履約過程中，均係收受訴外人蔡南聰擔任
    法定代理人之「勤鴻營造股份有限公司」為發票人之票據以
    為付款，不曾收受被上訴人為發票人之票據。
  (六)以上事項，有系爭工程契約書一份、系爭預拌混凝土合約書
    一份、支票暨退票理由單4份、工程請款單3紙及統一發票（
    原審卷第6至7頁、第70至73頁、第88頁、第93頁、第98頁、
    第223至228頁，工程契約書外放），且為兩造所不爭執，應
    信為真實。
四、上訴人主張「兩造間簽訂有系爭混凝土合約，上訴人已依約
    供應預拌混凝土」，惟被上訴人仍有貨款2428萬5770元未清
    償，為被上訴人所否認，並以前開情詞置辯。本件應審酌者
    為：(一)被上訴人有無授權訴外人蔡南聰與上訴人簽訂系爭混
    凝土合約？(二)若訴外人蔡南聰並未得被上訴人授權，被上訴
    人是否應負表見代理人責任？爰分述如下：
  (一)被上訴人有無授權訴外人蔡南聰與上訴人簽訂系爭混凝土合
    約？經查：
  1.按「查代理人所為意思表示直接對本人發生效力者，係指代
    理人於代理權限內以本人名義所為之意思表示而言，上訴人
    未能舉證證明蔡○○為被上訴人之代理人，以被上訴人名義
    與之訂約，自不能主張對被上訴人發生效力。」（最高法院
    69年度台上字第3098號判決參照），依上說明，上訴人應就
    被上訴人授權予訴外人蔡南聰之事實負舉證責任。
  2.上訴人主張「被上訴人經由訴外人蔡南聰為代理人與伊簽訂
    系爭混凝土合約」各情，固提出預拌混凝土合約書及名片各
    乙份為證（原審卷第6至7頁），被上訴人對於系爭混凝土合
    約書上所蓋用之印文係真正雖不爭執，惟否認有授與蔡南聰
    代理權，並辯稱「被上訴人因將系爭工程轉包勤鴻公司施作
    ，為勤鴻公司便於與第五河川局行文之用，始將上開印章（
    公司及法定代理人印章）交付勤鴻公司法定代理人蔡南聰，
    伊未曾授權蔡南聰以被上訴人名義與他人訂約。」等語。
  3.茲查上訴人持有之系爭混凝土買賣契約，雖蓋有被上訴人及
    法定代理人印章（俗稱大小章），惟出面與上訴人洽談系爭
    買賣契約者，僅係訴外人蔡南聰一人，並無被上訴人法定代
    理人或公司其他人員參與（本院卷第94頁），且訴外人蔡南
    聰並未持有被上訴人出具之授權書。此外，上訴人自承「訂
    約前後均未向被上訴人公司求證及確認買受人」、「貨款係
    由蔡南聰交付勤鴻公司簽發之支票支付」（本院卷第43頁、
    第108頁、原審卷第70頁至第73頁），綜上說明，尚難僅憑
    訴外人蔡南聰持有被上訴人公司之大小章，遽認定被上訴人
    公司授權蔡南聰與上訴人訂定系爭混凝土買賣契約。
  4.次查，被上訴人主張「業將系爭工程轉包訴外人勤鴻公司施
    作，嗣後並支付全部工程款項予訴外人勤鴻公司，訴外人勤
    鴻公司且已開立統一發票予被上訴人，而被上訴人亦以訴外
    人勤鴻公司開立之發票向稅捐單位申報為進項憑證」乙節，
    除有被上訴人提出承攬合約書影本、勤鴻公司開立之發票3
    紙、匯款單4紙等文件為憑（原審卷第47至54頁、第124至12
    5頁、第127頁、第129頁、第131至132頁、第134頁），並經
    本院依職權分別向財政部臺灣省北區國稅局中和稽徵所、臺
    中商業銀行西臺中分行函查無訛，有該局98年7月29日北區
    國稅中和三字第0981024660號函檢附被上訴人進銷項憑證明
    細表、該行98年8月14日中西中字第09801500321號函檢附勤
    鴻公司帳戶往來明細表附卷足稽（本院卷第66至75頁、第76
    至77頁），依上開事證所示，被上訴人與訴外人勤鴻公司間
    之交易過程，與一般承攬交易並無不同，足證被上訴人所辯
    「伊將系爭工程轉包勤鴻公司施作」，尚非子虛，堪可採信
    。至於第五河川局與被上訴人間工程契約雖明定不得將系爭
    工程轉包他人，惟違反此項規定，僅係被上訴人是否違約問
    題，與本案無涉。
  5.上訴人主張：「證人黃家訓表示被上訴人係於得標後一個月
    將系爭工程發包給蔡南聰，惟被上訴人係於96年12月14日得
    標，則蔡南聰應於97年1月14日才取得轉包工程，蔡南聰卻
    於96年12月23日即取得被上訴人公司大小章向上訴人購買系
    爭預拌混凝土，並在取得轉包工程之短短數日內即完成多項
    工程，並使被上訴人得在98年1月25日向第五河川局請領款
    項，不符合常情，顯見並無所謂轉包之情事」云云。經查：
  (1)被上訴人標得之經濟部水利署第三河川局「大甲溪豐洲堤防
    加強工程」，係於96年11月22日上網公告；第五河川局「五
    河局防汛混凝土塊儲備工程（第二期）」部分，則於96年12
    月20日上網公告，此有被上訴人提出決標公告網頁二紙足憑
    （原審卷第284至285頁），足認被上訴人係於96年12月20日
    標得系爭工程（第五河川局部分）。
  (2)有關系爭工程，被上訴人係於何時發包予訴外人勤鴻公司，
    證人黃家訓（被上訴人公司執行董事）於原審證稱「我們大
    概都是得標之後，一個月發包」、「我們得標後約一個月，
    與蔡南聰訂約後，發包給他作之後才交給他的（按：指公司
    大小章）」、「（你們96年12月21日就與第五河川局簽約，
    為何蔡南聰於96年12月23日就有你們的大小章？）時間我忘
    記了，我的意思是說標到臺中（指第三河川局）的工程一個
    月後，就把大小章交給蔡南聰」、「（你們標到臺中工程後
    ，把印章交給蔡南聰，如何跟第五河川局簽約？）我們要簽
    約時，向蔡南聰拿回來。簽約完我們又把大小章拿給蔡南聰
    」（原審卷第217至218頁），審諸證人黃家訓上開證詞，被
    上訴人轉包作業，通常雖於得標後一個月為之，惟此非固定
    應遵守之程序。況被上訴人前所標得第三河川局臺中工程，
    被上訴人轉包予勤鴻公司施作（被上訴人曾將公司大小章交
    付蔡南聰持有中），而在系爭工程得標後，亦轉包訴外人勤
    鴻公司承作之情形下，被上訴人並未遵循往例於得標後一個
    月後將工程轉包，難謂有何異常之處，上訴人執此主張「被
    上訴人得標後不足一個月，即將系爭工程轉包與勤鴻公司，
    足見彼此間並無次承攬關係」云云，此項推論，洵無依據。
  (3)被上訴人抗辯「伊所以無法提出與訴外人勤鴻公司間工程合
    約書原本（已提出影本），係遭受火災所致」，此據被上訴
    人提出台北縣政府消防局火災證明書一紙為釋明（本院卷第
    102頁），而依被上訴人所提出與勤鴻公司就系爭工程轉包
    之匯款單、統一發票等資金往來之證據，既足以證明被上訴
    人工程轉包之真正，則上訴人以被上訴人無法提出與訴外人
    勤鴻公司間工程合約原本，主張「被上訴人與訴外人勤鴻公
    司間無次承攬關係」，洵無理由。
  6.另上訴人提出之「蔡南聰」名片，其上雖記載「崇記營造有
    限公司、勤鴻營造股分有限公司、蔡南聰、台中市○區○○
    路一段223號2樓之5，電話：（04）00000000，行動：0000-
    000000」（原審卷第69頁），惟上開名片，上訴人主張係訴
    外人蔡南聰所交付，惟此張名片究係何人印製，被上訴人有
    無同意，上訴人均未舉證證明，尚難執為不利被上訴人之證
    據。
  7.依上，被上訴人與訴外人勤鴻公司間就系爭工程既有次承攬
    關係存在，且系爭工程實際上係由訴外人勤鴻公司負責施作
    ，依通常之經驗，被上訴人應無向上訴人買受或授權蔡南聰
    向上訴人買受混凝土之必要。此外，上訴人與訴外人蔡南聰
    訂約時，並無被上訴人法定代理人或被上訴人公司其他人員
    參與，或持有被上訴人公司出具之授權書，尚難僅憑訴外人
    蔡南聰持有被上訴人公司大小章或蔡南聰名片印有被上訴人
    公司名稱，即謂被上訴人授權訴外人蔡南聰與上訴人簽訂系
    爭混凝土合約。
  (二)被上訴人是否應負表見代理人之責任？經查：
  1.按「由自己之行為表示以代理權授與他人者，對於第三人應
    負授權人之責任，必須本人有表見之事實，足使第三人信該
    他人有代理權之情形存在，始足當之。我國人民將自己印章
    交付他人，委託該他人辦理特定事項者，比比皆是，倘持有
    印章之該他人，除受託辦理之特定事項外，其他以本人名義
    所為之任何法律行為，均須由本人負表見代理之授權人責任
    ，未免過苛。原審徒憑上訴人曾將印章交付與呂某之事實，
    即認被上訴人就保證契約之訂立應負表見代理之授權人責任
    ，自屬率斷。」、「民法第169條規定之表見代理，係為保
    護善意第三人而設，由自己之行為表示以代理權授與他人者
    ，對於第三人應負授權人之責任，必須本人有表見之事實，
    足使第三人信該他人有代理權之情形存在，遂由法律課以授
    權人責任。」（最高法院70年台上字第657號判例、81年度
    台上字第1992號判決參照）。
  2.被上訴人抗辯「伊與訴外人勤鴻公司間就系爭工程有次承攬
    關係存在，因被上訴人與第五河川局工程契約明定不得將系
    爭工程轉包他人，為便利實際施作之訴外人勤鴻公司與第五
    河川局行文往來，被上訴人因而交付公司大小章予訴外人勤
    鴻公司法定代理人蔡南聰使用，並未曾授權蔡南聰與上訴人
    訂定系爭預拌混凝土合約」，業據被上訴人法定代理人乙○
    ○於原審供陳在卷（原審卷第143頁），揆之上開判例所示
    ，自不得僅因蔡南聰持有被上訴人印章之事實，即認被上訴
    人應負表見代理人責任，仍應視被上訴人是否有其他足使上
    訴人誤信訴外人蔡南聰已獲被上訴人授權之表見事實為斷。
  3.經查，證人（上訴人公司經理）高來福於原審證稱：「（原
    告（即上訴人）所提出跟崇記公司所訂96年12月23日的契約
    書，是否你出面訂立的？）是的」、「（你為何知道蔡南聰
    有權限代表崇記公司？）因為他說他們公司96年12月14日本
    件工程的開標日，有去投標。他說他代表崇記公司」、「（
    如何確定他可以代表崇記公司？）他表明」、「（除了他表
    明外，還有無其他證明？）他拿了公司章來與我們簽約」、
    「（你有無打電話去崇記公司確認？）沒有，因為工程慣例
    沒有人在問」、「（你們公司送貨以後，開立發票請款時，
    有無將發票寄給崇記公司？）沒有」、「（你們公司第一次
    到現在有無跟崇記公司接觸？）到現在都沒有」、「因為本
    件工程是不能轉包給別人，所以我們一直認為這個工程是崇
    記公司的工程」等（原審卷第212至215頁），依上說明，上
    訴人係因訴外人蔡南聰持有被上訴人公司印章，復由決標公
    告得知系爭工程係由被上訴人得標，而認訴外人蔡南聰已獲
    被上訴人授權，則被上訴人除有將印章交付蔡南聰之行為外
    ，此外，別無其他足使上訴人誤信有授權蔡南聰表見事實之
    行為。又蔡南聰係簽發其擔任法定代理人勤鴻公司支票支付
    貨款，此與一般交易情況明顯異常（買主未出面，且由第三
    人付款不同），上訴人亦自承於訂約前後，均未向被上訴人
    公司為查證或確認，尚難僅以蔡南聰持有被上訴人公司大小
    章，遽認被上訴人應負表見代理之授權人責任。
  4.至於被上訴人於檢送第五河川局之施工計畫書記載上訴人公
    司為預拌混凝土供應商、工地代理人委託書記載蔡南聰之職
    位為崇記營造經理乙節，被上訴人主張係訴外人蔡南聰所製
    作（本院卷第109頁），且上開「施工計畫書」或「工程代
    理人委託書」二種文書係呈報第五河川局，由該局持有保管
    中，此非上訴人與訴外人蔡南聰簽訂系爭混凝土契約書當時
    可得閱覽之文件，亦非被上訴人交付或提示予上訴人知悉。
    上開「施工計畫書」或「工程代理人委託書」二種文書，既
    非上訴人於締約時所信賴之基礎，上訴人嗣後執此謂稱「被
    上訴人有足使上訴人誤信有授權之表見事實」云云，亦非可
    採。
  5.基上，被上訴人因將系爭工程轉包予訴外人勤鴻公司，基於
    次承攬關係，而將公司及法定代理人印章（大小章）交付勤
    鴻公司法定代理人蔡南聰，專供工程行文使用，並不能視為
    授權蔡南聰與上訴人簽定買賣契約之行為，業見上述。除此
    之外，被上訴人別無其他足使上訴人誤信有授權蔡南聰訂約
    之表見事實，或明知蔡南聰表示為被上訴人代理人而不為反
    對意思表示之行為，上訴人主張被上訴人應負表見代理之授
    權人責任，難謂有理由。
五、綜上所述，被上訴人既無授權訴外人蔡南聰與上訴人簽訂系
    爭混凝土買賣契約，復無其他足使上訴人誤信蔡南聰已獲授
    權之表見事實，則上訴人主張被上訴人授權蔡南聰簽訂系爭
    混凝土契約，縱無授權亦應負表見代理人之履行責任，難認
    有據。從而，上訴人依授權及表見代理之法律關係，請求被
    上訴人給付上訴人混凝土貨款2428萬5770元，及自起訴狀繕
    本送達翌日起至清償日止按年息百分之5計算之利息，為無
    理由。原審駁回上訴人在第一審之訴及其假執行之聲請，核
    無違誤，上訴意旨指摘原判決不當，求予廢棄改判，非有理
    由，應予駁回。
六、本件判決結果已明，兩造其餘之攻擊或防禦方法，經本院斟
    酌後，認為均與判決之結果不生影響，自無逐一詳予論駁之
    必要，併此敘明。
結論：本件上訴為無理由，依民事訴訟法第449條第1項、第78條
，判決如主文。
中    華    民    國    98    年    11    月    30    日
                  民事第二庭    審判長法  官  陳光秀
                                      法  官  莊俊華
                                      法  官  曾平杉
上為正本係照原本作成。
如對本判決上訴，須於判決送達後20日內向本院提出上訴狀，未
表明上訴理由者，應於上訴後20日內，向本院提出理由書（須附
繕本）。依法須繳納裁判費並應委任律師為訴訟代理人，始得上
訴。
中    華    民    國    98    年    12    月    2     日
                                      書記官  葉秀珍
【附記】
民事訴訟法第466條之1：
(1)對於第二審判決上訴，上訴人應委任律師為訴訟代理人。但上
  訴人或其法定代理人具有律師資格者，不在此限。
(2)上訴人之配偶、三親等內之血親、二親等內之姻親，或上訴人
  為法人、中央或地方機關時，其所屬專任人員具有律師資格並
  經法院認為適當者，亦得為第三審訴訟代理人。
民事訴訟法第466條之2第1項：
  上訴人無資力委任訴訟代理人者，得依訴訟救助之規定，聲請
  第三審法院為之選任律師為其訴訟代理人。

司法院資訊處製作；財團法人民間司法改革基金會備份。
